【裁判字號】    94,上更(一),120
【裁判日期】    950427
【裁判案由】    違反商業會計法等
【裁判全文】
臺灣高等法院刑事判決             94年度上更(一)字第120號
上  訴  人  台灣台北地方法院檢察署檢察官
被      告  戊○○
            辛○○
            己○○
共      同
選任辯護人  謝明憲律師
            鄭洋一律師
            李文欽律師
上列上訴人因被告等違反商業會計法等案件，不服臺灣臺北地方
法院86年度訴字第2693號，中華民國92年7月8日第一審判決（起
訴案號：臺灣臺北地方法院檢察署86年度偵字第11034 號），提
起上訴，本院判決後，經最高法院第一次發回更審，本院判決如
下：
    主  文
原判決關於戊○○、辛○○、己○○部分撤銷。
戊○○、辛○○為商業負責人，共同連續以明知為不實之事項，
而填製會計憑證及記入帳冊，各處有期徒刑陸月，如易科罰金，
均以佰元折算壹日。
己○○為經辦會計人員，共同連續以明知為不實之事項，而填製
會計憑證及記入帳冊，處有期徒刑肆月，如易科罰金，以佰元
折算壹日。
    事  實
一、辛○○自民國（下同）八十年一月至八十四年七月十八日；
    戊○○於八十四年七月十九日起至八十五年八月底，分別為
    中賢企業股份有限公司（下稱中賢公司）前後任負責人，均
    為商業負責人；己○○係該公司之財務部副理，屬經辦會計
    人員，為從事業務之人；史耀祥為該公司業務經理（業經有
    罪判決確定），黃正炫為該公司副理（業經有罪判決確定）
    ，吳振賢、蔡明峰、劉崇誠為該公司科長（均經有罪判決確
    定）。辛○○、戊○○、己○○三人與史耀祥、黃正炫、吳
    振賢、蔡明峰、劉崇誠等人均明知中賢公司之設立登記營業
    項目為「各種車輛、船舶、機械、家電、汽車、建材等設備
    之買賣業務、室內裝潢設計工程業務、房屋租售介紹、自動
    化設備設計按裝業務、應收帳款收買業務及產品進出口貿易
    」等，並不包括「分期付款買賣業務及融資放款業務」，竟
    共同基於概括犯意，以虛偽買入商品，再出賣予借款人之方
    式，假分期付款買賣之方式，而達融資放款之目的，自八十
    年一月起至八十五年八月底止（辛○○自八十年一月至八十
    四年七月十八日；戊○○於八十四年七月十九日起至八十五
    年八月底），連續從事融資放款予廖守芳、王進發、盧南宏
    、癸○○、庚○○、謝龍山、丙○○、丁○○、子○○、壬○○、乙○○等人（有關貸款金額詳如附表各編號所示）。
    其方式為由欲貸款者在中賢公司所備妥之空白分期付款申購
    書、委託採購合約書、交貨與驗貨證明書上簽名蓋章後，由
    中賢公司再向其他廠商取得發票或指示貸款者取得發票（商
    品名稱為不實之玉米、魚粉、益磷、視聽工程等）交予中賢
    公司（抬頭均載明中賢公司），辛○○等人均明知上開不實
    事項而記入公司帳冊內，以該不實之發票作為中賢公司之進
    項憑證，中賢公司即將發票上之款項借予貸款者，貸款者再
    開立併同利息及所借款項金額在內之分期還款支票交予中賢
    公司，中賢公司復據此金額開立不實之發票予貸款者（有部
    分實際未交付發票予貸款者），並記入中賢公司之日記帳、
    明細分類帳及總帳帳冊內以作為銷項憑證，而完成貸款程序
    ，復以不實之發票向稅捐機關報稅而行使之，足以生損害於
    貸款者及稅捐機關對於商業交易管理之正確性。
二、案經法務部調查局南部地區機動組移送台灣台北地方法院檢
    察署檢察官偵查起訴。
    理  由
壹、程序事項
一、按依修正後刑事訴訟法施行法第七條之三規定：「中華民國
    九十二年一月十四日修正通過之刑事訴訟法施行前，已繫屬
    於各級法院之案件，其以後之訴訟程序，應依修正刑事訴訟
    法終結之。但修正刑事訴訟法施行前已依法定程序進行之訴
    訟程序，其效力不受影響。」而九十二年二月六日修正公布
    之刑事訴訟法，業於同年九月一日施行，本件係於八十六年
    十二月十三日日修正刑事訴訟法施行前繫屬於原審法院，此
    有原審法院收文章蓋於台灣臺北地方法院檢察署八十六年十
    二月十三日甲○勇歲八十六偵一一Ｏ三四字第一一Ｏ九號送
    審函可稽（見原審卷一第一頁）。查本案證人即借款人丁○○於台北市稅捐稽徵處之陳述；證人丙○○、庚○○、王進
    發、子○○、壬○○、謝龍山、癸○○、廖守芳、盧南宏等
    人於調查局南機組之陳述；證人庚○○於偵查中之證述及證
    人即共犯史耀祥、黃正炫、吳振賢、蔡明峰、劉崇誠於調查
    局南機組及偵查中之陳述，均係修正刑事訴訟法施行前依當
    時之法定程序所製作取得之證據，其證據能力不因修正刑事
    訴訟法實施而受影響。
二、本院更一審為保障被告三人對其他共犯之對質詰問權，審判
    期日審判長特別詢問檢察官、被告三人及辯護人「對於共同
    被告之證詞作為證據有何意見？」，檢察官、辯護人及被告
    三人均回答：「沒有意見」（見本院更一審卷第一七○頁）
    ，是本件共犯之上開於調查局、偵查中、原審及本院前審中
    之陳述，均得作為證據，合先敘明。
貳、實體部分
一、訊據被告戊○○、辛○○、己○○三人均矢口否認上揭犯行
    ，被告戊○○辯稱：中賢公司分期付款買賣之規模甚大，均
    經會計師查帳，所有業務均合法進行，並無不法。又伊雖是
    公司負責人，惟此等業務因金額不多，故未送給伊審核，所
    有業務均分層負責，伊並不清楚云云。被告辛○○辯稱：伊
    與戊○○均是專業經理人，不必為公司做不法之事，中賢公
    司雖只有二十四人，卻能作幾十億之生意，若非經由授權分
    層負責，不可能做這麼多業務，我們審查的是發票及所有相
    關證件是否依法拿到，因為我們也怕營業人員未按照規定來
    ，會使錢不正當貸放出去，變成沒有買賣客戶就把錢拿走，
    我們很難追究客戶把錢拿去到底要做什麼用。又中賢公司是
    借錢付給廠商，不是給借款人的，伊是授權五百萬元以上，
    戊○○是屬於三百萬元以上的，分期付款原本就有融資性質
    ，登記在帳簿上都是真正的買賣云云。被告己○○辯稱：伊
    是負責財政部門之行政事務，與業務及客戶完全沒有接觸，
    只作書面審查，中賢公司也一直教導我們不能違法，我們也
    都遵守。又客戶之交易及接觸是屬業務部的權責，整個流程
    伊只做書面審核，只要程序符合即記入帳冊，確實有買賣貨
    品，不是在放款，而是在融資分期付款云云。辯護人鄭洋一
    律師為被告等辯稱：被告等之前均在銀行工作，有關放款批
    覆書難免用到銀行之用語，但事實上確實是有分期付款買賣
    ，中賢公司業務量很大，很難每件買賣都去實際查證，只能
    採書面審查，貨物由客戶選定後，只要客戶提出驗收單等資
    料，書面審查確實有交易資料，就會通過。本案筆錄記載內
    容問答相當一致，故不具真實性，被告等人在調查局心裡受
    壓力，不得不在筆錄簽名。最高法院判決認為這種買賣行為
    ，尚非法所禁，本案又確實無逃漏稅情形，財政部最近也研
    擬了融資公司法，擬定有關融資付款方式之買賣。被告戊○○在中賢公司僅審核數額大的案件，像本案數額小的案件他
    根本不會過目，他目前是慶豐銀行總經理，如果他專門從事
    不法事情，如何會被提拔到銀行當總經理、本案牽涉金融，
    有他的時代背景，中賢公司最主要的業務是汽車原物料之分
    期付款，是當事人講好價錢後，才撥款給賣的公司，這些都
    是屬於商人間的理財方式云云。惟查：
  (一)、本件中賢公司之設立登記營業項目為「各種車輛、船舶、
      機械、家電、汽車、建材、塑膠原料及零件等設備之批發
      零售及買賣業務；各種果汁、食品、農產品之代理經銷買
      賣及農場經營；室內裝潢設計工程業務；房屋租售之介紹
      ；自動收發輸送系統等自動化設備、各機電設備、照明設
      備等設計及按裝業務；應收帳款收買業務；產品進出口貿
      易等業務」，並不包含租賃業之經營，更不包括經營分期
      付款業務及融資放款業務，此有該公司之營利事業登記證
      、經濟部公司執照及公司登記事項卡各乙紙在卷可按（見
      偵查卷第一０二、一０三頁、原審卷一第一○五頁），然
      中賢公司實際經營之業務，除上述買賣、進出口業務外，
      尚包括辦理商品之分期付款買賣（融資）業務，業據被告
      戊○○、己○○於調查局南機組及被告辛○○於偵查中供
      承無訛（見偵查第十頁反面、二十頁反面、一○○頁），
      核與共犯史耀祥、吳振賢、黃正炫、劉崇誠、蔡明峰等人
      於調查局南機組陳述之情節（見偵查卷第三十頁反面、三
      十四頁反面、一○○頁），互核一致，且被告吳振賢亦於
      調查局南機組中供承：中賢公司主要業務是分期付款買賣
      業務，融資借款業務僅占部分（見偵查卷第二十一頁），
      是中賢公司經營之主要業務實為分期付款買賣業務，並有
      辦理融資借款業務之事實，洵堪認定。被告三人雖一再辯
      稱：中賢公司為租賃業公司云云，然據台北市租賃商業同
      業公會九十三年八月五日（九三）北租同字第０三七號函
      所載：「…二、本會會員除經營租賃業務外，並經營分期
      付款業務，目前除本會外，並無另外成立代表分期付款業
      務之其他公會，本會會員所營業分期付款業務，已佔全部
      分期付款業務量之百分之八十五以上。…」（見本院前審
      卷第一五一頁），可見辦理租賃業務之公司除經營租賃業
      務外，並得經營分期付款業務。而中賢公司原始公司登記
      營業項目內，並無租賃業、分期付款業務或融資放款業務
      ，已如前述，觀諸被告等人所提出之九十四年十二月十三
      日請領之中賢公司公司登記事項卡所載，該公司於八十九
      年八月十八日申請變更公司登記，增加租賃業、大樓出租
      業、房地仲介及投資興建公司建設業務為公司之營業項目
      （見本院卷第一八九頁），由此益見中賢公司於變更公司
      營業項目前，自不得從事辦理租賃業務及經營分期付款業
      務與融資放款業務。被告三人上開所辯，並不足採。
  (二)、所謂分期付款業務，係指買受人向其所選定供應商選定標
      的物後，再向分期付款（租賃）公司申請辦理分期付款交
      易，經分期付款（租賃）公司審核買受人之信用及付款能
      力後，即與買受人簽訂分期付款買賣合約書（委託採購合
      約書），標的物則由供應商直接交付予買受人。買受人驗
      收無誤後，即出具交貨及驗收證明書，並交付分期付款支
      票、本票予分期付款（租賃）公司。分期付款（租賃）公
      司則依據是項交貨及驗收證明書，支付貨款予供應商或供
      應商指定之人，買受人則依約支付分期價金予分期付款（
      租賃）公司，此有台北市租賃商業同業公會九十三年八月
      五日（九三）北租同字第０三七號函可佐（見本院前審卷
      第一五二頁）。被告三人雖辯稱：中賢公司辦理的是分期
      付款業務云云，而否認有融資放款之情事，被告己○○更
      稱：當時向經濟部申請時有關分期付款項目，只能用買賣
      業來登記云云（本院前審卷第一二二頁），惟本件中賢公
      司原登記之營業項目既無租賃業務、分期付款業務或融資
      放款業務，中賢公司自不得從事分期付款、融資放款業務
      。中賢公司依其登記之營業項目從事買賣業務中縱得以分
      期付款方式行之，然本件中賢公司所從事之交易僅具分期
      付款買賣之形式，並無現貨之交易，實際上乃是從事貸放
      款項予借款人。查本件各借款人向中賢公司申請分期付款
      買賣方式之融資借款業務流程為：借款人前來申請借款時
      ，中賢公司業務承辦人員即對借款人作信用徵信，並填寫
      租賃案件審查記錄表及授信批覆書，核准後通知借款人簽
      訂委託採購合約書，由借款人提供不動產設定抵押，公司
      並要求借款人開立併同利息在內之分期還款支票交付中賢
      公司，並提供以中賢公司為買受人之統一發票（發票金額
      與借款金額相同）交予中賢公司做為進項憑證，業務部門
      完成後，即轉知財務部門依客戶提供之帳戶將申請款項匯
      入客入指定之帳戶內，同時開立予借款人併同利息在內之
      統一發票作為中賢公司銷項，而完成借款手續，已據被告
      己○○於調查局南機組供述明確在卷（見偵查卷第二十一
      頁、二十二頁正、反面），核與證人即共犯吳振賢所證流
      程相符（見偵查卷第三十五頁至三十六頁），且被告己○○於調查局南機組已坦承：中賢公司徵信重點在於擔保品
      之債權保障，客戶是否進貨則未要求。中賢公司未實際將
      貨款撥入開立發票公司，僅作書面審核，並未實際買賣該
      批商品等語（見偵查卷第二十二頁反面至二十三頁），復
      於本院審理中再陳稱：「管理單位無法每件都查很清楚有
      無實際取貨」等語（見本院卷第四十三頁）；被告戊○○
      亦自承：中賢公司登記之營業項目並不包括融資放款業務
      等語（見本院前審卷第八十八頁）；被告辛○○更陳稱：
      客戶提供發票給公司，由公司幫客戶清償，然後再由客戶
      分期付款還公司，雖然公司有放款給客戶，但是我們並未
      脅迫客戶，暴力討債，客戶並未受到損害等語（見本院前
      審卷第一二二頁）；證人即共犯史耀祥於調查局南機組亦
      陳稱：通過客戶分期付款案後，依客戶需求直接放款予客
      戶或代客戶支付款項給賣方廠商等語（見偵查卷第三十一
      頁正反面）；證人即共犯吳振賢亦陳稱：本公司確實知道
      每位客戶借款目的均非購買原物料或機器設備，但公司經
      營上方式係以分期付款方式完成借款，故均要求客戶以分
      期付款方式與中賢公司往來等語（見偵查卷第三十八頁）
      ，可見中賢公司所謂之「分期付款買賣業務」，係不論客
      戶與賣方廠商是否有實物之買賣交易，只要客戶提出足夠
      之擔保，核准後即將申貸金額直接付予客戶，且要求客戶
      直接提出與本金連同利息總金額等額之他公司開立以中賢
      公司為買受人之統一發票，顯與台北市租賃商業同業公會
      來函所示分期付款（租賃）公司是依據交貨及驗收證明書
      ，支付貨款予供應商或供應商指定之人，買受人僅依約支
      付分期價金予分期付款（租賃）公司之作業流程不符，且
      依前開被告及證人所述，中賢公司顯係假分期付款買賣業
      務之名，而行辦理融資借款之實，從而被告三人前揭所辯
      ：中賢公司辦理的是分期付款業務，並無融資放款云云，
      殊難採信。
  (三)、再者，本件貸款人即證人丁○○、丙○○、庚○○、王進
      發、子○○、壬○○、謝龍山、癸○○、廖守芳、盧南宏
      、乙○○分別於附表所示之時間，以個人名義、庚○○並
      另以學苑公司名義陸續向中賢公司融資擔保借款，中賢公
      司則以借款金額再加計利息後之金額，記載為借款人分期
      付款之總價，由渠等開立全部支票分期償還，然渠等從未
      向中賢公司購買任何商品，亦無任何生意上往來，但有以
      房地為擔保向中賢公司融資借款，均由中賢公司提供數份
      文件給渠等簽名，至於文件上之簽名雖均為渠等親筆所簽
      ，惟內容係中賢公司人員所填寫，中賢公司再將借款匯給
      借款人本人，渠等則依約定開立金額不等之支票按月償還
      等情，業據證人即借款人丁○○於台北市稅捐稽徵處、證
      人丙○○、庚○○、王進發、子○○、壬○○、謝龍山、
      癸○○、廖守芳、盧南宏等人於調查局南機組調查時分別
      證述明確（見偵查卷第十七至十九頁、三十九至四十一頁
      、六十至六十三頁、六十四至六十六頁、六十七至六十八
      頁、六十九至七十頁、七十一至七十三頁、七十四至七十
      六頁、七十七至七十九頁、八十三至八十五頁、八十六至
      八十七頁），而證人即共犯吳振賢亦於調查局南機組證稱
      ：附表所示之借款人均係利用分期付款方式向中賢公司借
      款取得資金使用等語（見偵查卷第三十六頁反面）。證人
      庚○○更於偵查中證稱：除借錢外，並無與被告等人有金
      錢往來或業務往來等語（見偵查卷第一九○頁反面）；證
      人子○○、癸○○於原審更結證稱：「雖有向中賢公司抵
      押借款，但未向中賢公司買貨及開立發票情事，只是手續
      上要簽名，（有委託他們買東西？）沒有，他說程序要這
      樣做、確實沒有作玉米買賣的生意」等語（見原審一卷第
      一七三至一七四頁、卷二第九頁）；證人廖守芳於本院前
      審調查時亦結證稱：「並未驗貨，實際係借款而無貨物買
      賣」等語（見本院前審卷第一二一頁）。而觀之中賢公司
      之授信批覆書所載，證人癸○○係從事汽車銷售業，借款
      目的為投資汽車精品店，然發票竟載為購買玉米（見本院
      前審卷第十五頁正反面）；證人庚○○係從事設計及裝璜
      ，借款目的是支應工程押標金及履約保證金，發票亦載為
      購買玉米（見本院前審卷第十六頁正反面）；證人謝龍山
      係從事建材業，借款目的是作為營運資金，發票亦載為購
      買玉米及益磷（見本院前審卷第十七、十八頁）；證人廖
      守芳係開設嘉義雞肉店，借款目的是購屋及償還借款，發
      票亦載為購買玉米（見偵查卷第七十七頁反面、原審卷一
      第一二七頁）；證人盧南宏開設麵攤小吃店，借款目的是
      清償借款，發票亦載為購買玉米（見偵查卷第八十三頁反
      面至八十四頁、原審卷一第一三一頁），上開發票上所載
      之購買物品均係與貸款者所從事之職業無關之玉米、益磷
      等物，並有中賢公司八十二年三月六日匯款予證人丙○○
      之泛亞銀行匯款回條聯二紙、廖守芳分期付款申購書乙紙
      及如附表所示之委託採購合約書、交貨與驗收證明書及統
      一發票、租賃案件審查記錄表及授信批覆書附卷足參（見
      偵查卷第四十二至四十六頁、八十頁）。足見中賢公司確
      係以虛偽之買賣行為，虛開發票，假藉分期付款買賣方式
      之名，達到融資放款之目的，並無現貨交易而係單純從事
      貸放款項予借款人之事實，堪可認定。被告三人辯稱雙方
      間確有實物買賣交易乙節，顯非事實。
  (四)、又查被告辛○○於八十年一月接任中賢公司董事長職務，
      然於八十四年七月十一日中賢公司即經改選被告戊○○為
      董事長兼任總經理，並於八十四年七月十九日接任職務負
      責中賢公司之營運等情，業據被告辛○○於偵查中、被告
      戊○○於調查局南機組、原審及本院調查中供明在卷（見
      偵查卷第十一頁、九十九頁反面、原審卷一第一四八頁、
      本院卷第六十八頁），並有中賢公司之公司執照、台北市
      政府建設局八十四年七月二十四日建一字第○○九九六二
      五四號函附中賢公司登記事項卡及被告等人所提之中賢公
      司組織圖各乙紙在卷可稽（見偵查卷第一○三至一○六頁
      、一六二頁），是被告辛○○既於八十四年七月十九日即
      將董事長兼總經理職務交接予被告戊○○，則被告辛○○
      自僅就八十四年七月十八日前即附表編號一至十五部分所
      涉犯行負責，被告戊○○就八十四年七月十九日後迄至查
      獲日止之附表編號十六至二十一所示犯行負責。至被告辛○○於原審中供承：庚○○、王進發、癸○○這三件是我
      辦的（見原審卷一第七十六頁），關於借款人癸○○部分
      （即附表編號二十），證人即共犯吳振賢於原審中已證陳
      為伊所辦理（見原審卷一第一九一頁、原審卷二第九頁）
      ，亦為證人癸○○證述核實在卷（見原審卷二第九頁）復
      參諸癸○○之租賃案件審查記錄表及授信批覆書（見本院
      前審卷第十五頁）所示其上承辦人員簽署者確為吳振賢，
      可見被告辛○○前揭所陳亦有承辦癸○○案件之陳述，顯
      與事實不符，尚難採為不利於被告辛○○之認定。另中賢
      公司由業務部接洽客戶後，將統一發票等憑證交至管理部
      作為記帳憑證，經財務人員審核後即記入公司帳冊內，而
      附表各編號所示之交易，於中賢公司核准貸放，經各借款
      人提出買賣統一發票憑證，交由被告己○○所屬之財務部
      門審核後，即每日記入日記帳內，再依產品分類轉入明細
      分類帳內等情，亦據被告己○○於本院審理中供承在卷（
      見本院卷第四十二至四十三頁、一七一頁），可見被告己○○擔任中賢公司財務部副理，負責公司會計及公司資金
      調度之審核業務，確有將貸放款項予借款人取得之不實之
      發票記入公司帳冊，作為中賢公司之進項憑證，再製發不
      實之發票予貸款者，並記入帳冊以作為銷項憑證，復以不
      實之發票向稅捐機關報稅而行使之犯行至明。
  (五)、另被告戊○○、辛○○雖辯稱：伊等僅係中賢公司先後任
      負責人，因中賢公司分層負責，充分授權，申請金額若達
      五百萬元始經被告辛○○授權，三百萬元才由被告戊○○
      授權，縱有違法，亦不知情云云，惟查：被告辛○○於原
      審中已明確供承：「庚○○、王進發、癸○○這三件是我
      辦的」等語（見原審卷一第七十六頁其中癸○○部分，事
      實上非辛○○所辦，已如前述），被告戊○○亦於本院審
      理中供承：「對營運作業方式都瞭解」等語，且對被告己○○證述中賢公司記帳方式及交易方式係完全審核書面之
      經營方式亦表認同（均見本院更一審卷第四十二至四十四
      頁）。被告戊○○、辛○○二人先後充任中賢公司之董事
      長兼總經理，綜理公司業務，有關公司之經營方式及營運
      方針，涉及公司經營甚巨，尤其中賢公司並非金融機構，
      竟假分期付款買賣之名義，行融資放款之實，且貸放之金
      額據共犯即證人吳振賢所述，每年業務量高達一、二十億
      元（見本院前審卷第二○七頁），身為公司負責人之被告
      戊○○、辛○○實難諉為不知，況被告辛○○更直陳其有
      承辦庚○○、王進發之案件，益見被告二人所辯不知情乙
      節，無可採信。而被告己○○既任財務部副理，負責公司
      會計及公司資金調度之審核業務，並將貸放交易開立及取
      得之不實統一發票憑證記入中賢公司之日記帳、明細分類
      帳簿及總帳帳冊內（見偵查卷第二十二頁反面、本院卷第
      四十三頁、一七一頁），其就中賢公司以經營分期付款業
      務為名，實際上係從事擔保融資放款業務及申請款項並未
      撥入銷貨公司，而係直接撥入貸款人帳戶等情，亦應知之
      甚詳，此由被告己○○於本院中供承扣案編號三四八二九
      四號張偉邦之貸款卷宗內，租賃案件審查記錄表及授信批
      覆書業務部意見內有其所蓋職章，用以表示伊知道有案子
      辦理分期付款等情（見本院更一審卷第一九五頁），更可
      佐證，是被告己○○辯稱：伊與客戶並無接觸，只作書面
      審查，無從得知客戶無真正買貨之意思云云，洵非可採。
      況依被告等所提出之中賢公司組織圖（見偵卷第一六二頁
      ），中賢公司為不到三十人之公司，組織並非龐雜，豈可
      以分層負責或充分授權推諉應負之責。又依上所述，借款
      人之從事職業及借款目的已在授信批覆書上載明，但發票
      上所載之購買物品均係與借款人所從事之職業無關之玉米
      、益磷等物，被告等在審核時更難諉為不知，事實上，中
      賢公司係以經營貸放款項予借款人為業，被告三人應已心
      知肚明，被告三人所辯無非卸責之詞，不足採信，被告三
      人之犯行均堪認定，應依法論科。
二、法律適用：
  (一)、按「連續犯實施中如法律有變更，其一部觸犯舊法，一
      部涉及新法時，應依最後行為時之新法處斷，並無行為後
      法律變更須比較。」最高法院九十三年度台非字第二七三
      號判決採同一見解。被告辛○○就附表編號一至十五所示
      犯行（時間八十一年間至八十四年六月間）有違反商業會
      計法之行為，而商業會計法於八十四年五月十九日經總統
      令修正公布（同月二十一日生效），因被告辛○○一部犯
      行涉及修正後商業會計法第七十一條第一款之犯行，揆諸
      前揭說明，自應依最後行為時之新法處斷，並無行為後法
      律變更須比較之問題。
  (二)、按「營利事業銷貨統一發票，應認屬於商業會計法第十五
      條所指商業會計憑證之一種，商業負責人以明知不實之事
      項而填製會計憑證，即應認構成商業會計法第七十一條第
      一款之罪，該罪與刑法第二百十五條之業務文書登載不實
      罪屬法規競合關係，依特別法優於普通法之原則，應優先
      適用前者之罰則規定。」最高法院九十二年度台上字第六
      七九二判決採同一見解。被告戊○○、辛○○為中賢公司
      前後任負責人，均為商業負責人，被告己○○係該公司之
      財務部副理，為經辦會計人員，均為從事業務之人員，對
      於中賢公司從事以貸放款項予借款人，以不實之發票記入
      公司帳冊，作為中賢公司之進項憑證，再製發不實之發票
      予借款人，並記入帳冊以作為銷項憑證，復以不實之發票
      向稅捐機關報稅而行使之，核被告戊○○、辛○○、己○○所為，係犯修正後商業會計法第七十一條第一款之罪，
      不再另論以刑法第二百十六條、第二百十五條之罪。又被
      告等所製作之發票，固有不實，但均係被告等有權製作，
      並非被告等所偽造，公訴人認被告等係犯刑法第二百十條
      之偽造私文書罪嫌，容有未洽。
  (三)、被告辛○○就附表編號一至十五所示犯行（時間八十一年
      間至八十四年六月間）、被告戊○○就附表編號十六至二
      十一所示犯行（時間八十五年三月間至八十五年八月六日
      間）分別就違反修正後商業會計法部分與被告己○○間及
      共犯史耀祥、黃正炫、吳振賢、蔡明峰、劉崇誠等人間，
      各具有犯意聯絡及行為分擔，各應論以共同正犯。
  (四)、又被告戊○○、辛○○、己○○先後多次違反修正後商業
      會計法之犯行，均時間緊接，手段相同，所觸犯之犯罪構
      成要件均屬同一，顯係基於概括犯意為之，均為連續犯，
      均以一罪論，並均加重其刑。
三、原審採信被告戊○○、辛○○、己○○等人之辯解，而為其
    等無罪之諭知，容有未洽。檢察官提起上訴，指摘原判決此
    部分不當，為有理由，原判決關於被告戊○○、辛○○、己○○部分，既存有前揭瑕疵而無可維持，應由本院將原審此
    部分之判決予以撤銷改判。爰審酌被告戊○○、辛○○為中
    賢公司之前後任負責人，被告己○○為業務人員，及被告三
    人之素行、犯罪之動機、手段、所生危害社會金融及其犯後
    態度並參酌其他共犯（史耀祥、黃正炫、吳振賢、蔡明峰、
    劉崇誠）業經法院判決有罪各處有期徒刑四月確定等一切情
    狀，分別量處如主文第二、三項所示之刑。又刑法第四十一
    條業於九十年一月十日修正公布，於同年月十二日生效，該
    條第一項修正規定為「犯最重本刑為五年以下有期徒刑以下
    之刑之罪，而受六個月以下有期徒刑或拘役之宣告，因身體
    、教育、職業、家庭之關係或其他正當事由，執行顯有困難
    者，得以一元以上三元以下折算一日，易科罰金。但確因不
    執行所宣告之刑，難收矯正之效，或難以維持法秩序者，不
    在此限。」，經比較新舊法結果，被告戊○○、辛○○、己○○所犯上開之罪，行為後依修正後之刑法第四十一條第一
    項前段規定，則得易科罰金，顯較為有利，爰依刑法第二條
    第一項前段，適用修正後刑法第四十一條第一項前段規定，
    就被告戊○○、辛○○、己○○上開所量處之刑，併諭知易
    科罰金之折算標準。
四、公訴意旨另以：被告戊○○、辛○○均明知中賢公司之設立
    登記營業項目為各種車輛、船舶、機械、家電、汽車、建材
    等設備之買賣業務，並不包括融資放款業務，竟自八十年一
    月起至八十五年五月止，連續從事融資放款業務，累計該公
    司融資放款已達新台幣（下同）五十億元，虛偽之進項、銷
    項發票不實金額達一百十三億八千餘萬元，不法利息所得約
    十餘億元，被告等復以偽造之發票向稅捐機關報稅，據以逃
    漏稅捐。中賢公司繼又以前述不實之銷項發票向合作金庫等
    二十餘行庫票貼借款，作為該公司融資借款予客戶之資金來
    源，累計向各行庫借款之金額達五十餘億元。因認被告戊○○、辛○○亦涉違反公司法第十五條第三項、第一項、稅捐
    稽徵法第四十一條之罪嫌；被告己○○亦涉違反稅捐稽徵法
    第四十一條之罪嫌。惟查：
  (一)、公司法業於九十年十一月十二日修正經總統令公布生效，
      已廢止公司法第十五條、第三項、第一項之刑罰，依刑事
      訴訟法第三百零二條第四款規定，原應為免訴之諭知，惟
      公訴人認被告戊○○、辛○○所涉此部分犯行與前開論罪
      科刑部分有裁判上一罪之關係，爰不另為免訴之諭知。
  (二)、又中賢公司對於借款人雖以不實之發票作為進項憑證，但
      該發票之金額即為借款人所申貸之款項，借款人再開立併
      同利息及所借款項金額在內之分期還款支票交予中賢公司
      ，中賢公司據此金額開立發票予借款人，作為銷項憑證，
      該金額即為借款人清償之總額，中賢公司以銷項發票之金
      額減去進項發票之金額所得之金額，即為中賢公司營利所
      得，並據以申報稅捐，應無逃漏稅捐可言。公訴人認中賢
      公司自八十年一月起至八十五年五月止，連續從事融資放
      款業務，累計該公司融資放款已達五十億元，虛偽之進項
      、銷項發票不實金額達一百十三億八千餘萬元，不法利息
      所得約十餘億元，被告等復以偽造之發票向稅捐機關報稅
      ，據以逃漏稅捐云云，並未舉證證明之，尚難採為被告等
      論罪之依據。此外，復查無其他積極證據證明被告等確有
      逃漏稅捐情事，此部分尚屬不能證明被告犯罪，惟公訴人
      認被告戊○○、辛○○、己○○所涉此部分犯行與前開論
      罪科刑部分係屬裁判上一罪之關係，爰不另為無罪之諭知
      。
據上論斷，應依刑事訴訟法第三百六十九條第一項前段、第三百
六十四條、第二百九十九條第一項前段，修正後商業會計法第七
十一條第一款、刑法第二十八條、第五十六條、第二條第一項前
段、第四十一條第一項，罰金罰鍰提高標準條例第二條，判決如
主文。
本案經檢察官黃東焄到庭執行職務。
中    華    民    國    95    年    4     月    27    日
                  刑事第一庭    審判長法  官  蔡長溪
                                      法  官  陳春秋
                                      法  官  林俊益
以上正本證明與原本無異。
如不服本判決，應於收受送達後十日內向本院提出上訴書狀，其
未敘述上訴之理由者並得於提起上訴後十日內向本院補提理由書
（均須按他造當事人之人數附繕本）。
                                      書記官  廖月女
中    華    民    國    95    年    4     月    28    日
附表：
┌──┬────┬──────┬────┬─────────────┐
│編號│借款人  │借款日期    │借款金額│   備                 註  │
├──┼────┼──────┼────┼─────────────┤
│ 一 │謝龍山  │81年間      │200萬元 │租賃案件審查記錄表及授信批│
│    │        │            │        │覆書（見本院前審卷第17頁）│
├──┼────┼──────┼────┼─────────────┤
│ 二 │王進發  │81年8月1日  │800萬元 │                          │
├──┼────┼──────┼────┼─────────────┤
│ 三 │庚○○  │81年9月29日 │250萬元 │委託採購合約書、交貨與驗收│
│    │        │            │        │證明書、買受人庚○○統一發│
│    │        │            │        │票、租賃案件審查記錄表及授│
│    │        │            │        │信批覆書各乙紙（見偵查卷第│
│    │        │            │        │87至90頁、本院前審卷第16頁│
│    │        │            │        │）                        │
├──┼────┼──────┼────┼─────────────┤
│ 四 │乙○○  │81年12月間  │200萬元 │                          │
├──┼────┼──────┼────┼─────────────┤
│ 五 │丁○○  │82年間      │100萬元 │                          │
├──┼────┼──────┼────┼─────────────┤
│ 六 │丙○○  │82年3月4日  │1500萬元│交貨與驗收證明書乙紙、買受│
│    │        │            │        │人丙○○統一發票四紙（見偵│
│    │        │            │        │查卷第42至44頁）          │
├──┼────┼──────┼────┼─────────────┤
│ 七 │庚○○  │82年3月18日 │300萬元 │委託採購合約書、交貨與驗收│
│    │        │            │        │證明書、買受人庚○○統一發│
│    │        │            │        │票各乙紙（見偵查卷第91至94│
│    │        │            │        │頁）                      │
├──┼────┼──────┼────┼─────────────┤
│ 八 │庚○○另│82年9月29日 │100萬元 │委託採購合約書、交貨與驗收│
│    │以學苑企│            │        │證明書各乙紙、買受人學苑企│
│    │業股份有│            │        │業股份有限公司統一發票二紙│
│    │限公司名│            │        │（見偵查卷第95至99頁）    │
│    │義      │            │        │                          │
├──┼────┼──────┼────┼─────────────┤
│ 九 │王進發  │82年12月1日 │1500萬元│                          │
├──┼────┼──────┼────┼─────────────┤
│ 十 │謝龍山  │83年間      │150萬元 │租賃案件審查記錄表及授信批│
│    │        │            │        │覆書（見本院前審卷第17頁）│
├──┼────┼──────┼────┼─────────────┤
│ 十 │乙○○  │83年1月間   │100萬元 │                          │
│ 一 │        │            │        │                          │
├──┼────┼──────┼────┼─────────────┤
│ 十 │王進發  │83年10月11日│500萬元 │                          │
│ 二 │        │            │        │                          │
├──┼────┼──────┼────┼─────────────┤
│ 十 │壬○○  │83年11月23日│110萬元 │委託採購合約書、交貨與驗收│
│ 三 │        │            │        │證明書各乙紙（見偵查卷第11│
│    │        │            │        │1至113頁）                │
├──┼────┼──────┼────┼─────────────┤
│ 十 │庚○○  │84年1月23日 │350萬元 │委託採購合約書、交貨與驗收│
│ 四 │        │            │        │證明書、買受人庚○○統一發│
│    │        │            │        │票各乙紙（見偵查卷第100至1│
│    │        │            │        │03頁）                    │
├──┼────┼──────┼────┼─────────────┤
│ 十 │謝龍山  │84年6月間   │100萬元 │租賃案件審查記錄表及授信批│
│ 五 │        │            │        │覆書（見本院前審卷第17頁）│
├──┼────┼──────┼────┼─────────────┤
│ 十 │乙○○  │85年3月     │200萬元 │                          │
│ 六 │        │            │        │                          │
├──┼────┼──────┼────┼─────────────┤
│ 十 │廖守芳  │85年4月1日  │150萬元 │委託採購合約書、交貨與驗收│
│ 七 │        │            │        │證明書、買受人廖守芳統一發│
│    │        │            │        │票、租賃案件審查記錄表及授│
│    │        │            │        │信批覆書各乙紙（見偵查卷第│
│    │        │            │        │124至127頁、本院前審卷第14│
│    │        │            │        │頁）                      │
├──┼────┼──────┼────┼─────────────┤
│ 十 │盧南宏  │85年4月2日  │80萬元  │委託採購合約書、交貨與驗收│
│ 八 │        │            │        │證明書、買受人盧南宏統一發│
│    │        │            │        │票各乙紙（見偵查卷第128至 │
│    │        │            │        │131頁）                   │
├──┼────┼──────┼────┼─────────────┤
│ 十 │癸○○  │85年4月25日 │150萬元 │委託採購合約書、交貨與驗收│
│ 九 │        │            │        │證明書、買受人癸○○統一發│
│    │        │            │        │票、租賃案件審查記錄表及授│
│    │        │            │        │信批覆書各乙紙（見偵查卷第│
│    │        │            │        │120至123頁、本院前審卷第15│
│    │        │            │        │頁）                      │
├──┼────┼──────┼────┼─────────────┤
│ 二 │子○○  │85年5月29日 │150萬元 │委託採購合約書、交貨與驗收│
│ 十 │        │            │        │證明書各乙紙、統一發票四紙│
│    │        │            │        │（見偵查卷第104至110頁）  │
├──┼────┼──────┼────┼─────────────┤
│ 二 │謝龍山  │85年8月6日  │120萬元 │委託採購合約書、交貨與驗收│
│ 十 │        │            │        │證明書各乙紙、統一發票三紙│
│ 一 │        │            │        │（見偵查卷第114至119頁）  │
└──┴────┴──────┴────┴─────────────┘
附錄：本案論罪科刑法條全文
商業會計法第71條
商業負責人、主辦及經辦會計人員或依法受託代他人處理會計事
務之人員有左列情事之一者，處5年以下有期徒刑、拘役或科或
併科新台幣15萬元以下罰金：
一  以明知為不實之事項，而填製會計憑證或記入帳冊者。


司法院資訊處製作；財團法人民間司法改革基金會備份。
